ACORDAO-COMPLETO-2516441

ACÓRDÃO 2529/2021 ATA 41/2021 - PLENÁRIO

VISTOS, relatados e discutidos estes autos de representação, com pedido de medida cautelar, formulada pela empresa Havaí Vigilância e Segurança, em razão de supostas irregularidades no Pregão Eletrônico 4/2021/CEST/PI, promovido pela Coordenadoria Estadual do DNOCS no Piauí, tendo por objeto a contratação de serviço de vigilância armada em instalações localizadas nos Estados do Piauí e do Maranhão;
ACORDAM os Ministros do Tribunal de Contas da União, reunidos em Sessão Plenária, diante das razões expostas pelo Relator, em: 
9.1. conhecer da representação, satisfeitos os requisitos de admissibilidade constantes no art. 113, § 1º, da Lei 8.666/1993, c/c o art. 237, inciso VII e parágrafo único, do Regimento Interno/TCU, e no art. 103, § 1º, da Resolução - TCU 259/2014; 
9.2. no mérito, considerar a representação parcialmente procedente;
9.3. considerar prejudicado o pedido de medida cautelar;
9.4. dar ciência à Coordenadoria Estadual do DNOCS no Piauí, com fundamento no art. 9º, inciso I, da Resolução - TCU 315/2020, que incumbe ao gestor demonstrar que a ausência de parcelamento do objeto do Pregão Eletrônico 4/2021 - ou de outro que venha a substituí-lo - não restringe indevidamente a competitividade do certame, nos termos dos arts. 3º, inciso I, e 23, § 1º da Lei 8.666/1993, devendo ser observado ainda o princípio da eficiência a que se submete a Administração Pública, insculpido no art. 37, caput da Constituição Federal/1988;
9.5. informar ao representante a prolação deste Acórdão, destacando que o Relatório e o Voto que o fundamentam podem ser acessados por meio do endereço eletrônico www.tcu.gov.br/acordaos;
9.6. arquivar os presentes autos, nos termos art. 169, V, do Regimento Interno deste Tribunal.

Representação em razão de supostas irregularidades em pregão eletrônico tendo por objeto a contratação de serviço de vigilância armada.

Departamento Nacional de Obras Contra a Seca.

3. Interessados/Responsáveis: não há.

13.1. Ministros presentes: Bruno Dantas (na Presidência), Benjamin Zymler, Augusto Nardes, Aroldo Cedraz, Raimundo Carreiro (Relator), Vital do Rêgo e Jorge Oliveira.

RAIMUNDO CARREIRO

Trata-se de representação, com pedido de medida cautelar, formulada pela empresa Havaí Vigilância e Segurança, em razão de supostas irregularidades no Pregão Eletrônico 4/2021/CEST/PI, promovido pela Coordenadoria Estadual do DNOCS no Estado do Piauí, tendo por objeto a contratação de serviço de vigilância armada nas dependências da Coordenadoria Estadual do DNOCS, em Teresina/PI, da Estação de Piscicultura Adhemar Braga, em Piripiri/PI, do Perímetro Irrigado de Guadalupe/PI e em Joselândia/MA (peça 5, p. 2) .
2.	A instrução inicial da Secretaria de Controle Externo de Aquisições Logísticas (Selog) identificou indícios de restrição indevida da competitividade do certame e apontou a necessidade de oitiva prévia da Coordenadoria Estadual do DNOCS no Estado do Piauí (peças 17 e 18) . Por meio do Despacho inserido à peça 19, conheci da representação e determinei a realização da medida saneadora sugerida pela área técnica do TCU.
3.	Transcrevo, na sequência, a derradeira instrução da Selog, cujas conclusões foram endossadas pelo corpo diretivo da unidade (peças 38 a 40) :
Instrução de Análise de Oitiva Prévia
	A. Identificação do Processo

	TC Processo 037.472/2021-6
	Mérito; procedente; determinação.

	Unidade Jurisdicionada
	Uasg

	Departamento Nacional de Obras contra as Secas (DNOCS) Coordenadoria Estadual do DNOCS no Estado do Piauí
	193001

	Representante
	CNPJ
	Procuração

	Havaí Vigilância e Segurança Eireli
	08.578.865/0001-41
	Peça 10

	Objeto da Contratação

	Serviços de execução indireta de vigilância armada nas dependências da Coordenadoria Estadual do DNOCS, em Teresina/PI, da Estação de Piscicultura Adhemar Braga, em Piripiri/PI, do Perímetro Irrigado de Guadalupe/PI e em Joselândia/MA (peça 5, p. 2) .

	Procedimento Auxiliar de Contratação  
	Modalidade  
	Número do Certame

	Não se aplica
	Pregão Eletrônico
	4/2021/CEST/PI

	Modo de Disputa
	Critério de Julgamento

	Combinado (aberto e fechado) 
	Menor preço global

	Vigência
	Valor Estimado

	Do contrato: doze meses, prorrogável até o limite de sessenta meses (peça 5, p. 29 e 38) 
	R$ 1.370.157,00 (peça 5, p. 2) 

	Legislação que Rege o Certame

	Lei 10.520/2002 (Lei do Pregão) e subsidiariamente a Lei 8.666/1993

	Fase do Certame

	A sessão de abertura do PE 4/2021 estava prevista inicialmente para acontecer em 27/8/2021, no entanto o certame foi suspenso pela administração em 30/8/2021, para, segundo o aviso divulgado no Comprasnet, correções no edital (peça 11) . Em 1º/9/2021, por intermédio de aviso no mesmo sistema, o DNOCS/PI comunicou a nova data da sessão de abertura do pregão, que seria 17/9/2021 (peça 16) . No entanto, em 15/9/2021, o pregão foi suspenso mais uma vez, de acordo com o aviso publicado, em decorrência da notificação ultimada pelo Tribunal, desta feita sem prazo definido para retomada da sessão (peças 34-35) .

	B. Histórico

	O representante alegou, em síntese, que o edital do Pregão Eletrônico 4/2021, da Coordenadoria Estadual do DNOCS no Piauí (CEST/PI) , ao agrupar em um lote único serviços de vigilância patrimonial armada que devem ser executados nos estados do Piauí e do Maranhão, restringiu indevidamente a competitividade do certame, em razão de que poderiam ser habilitadas para participar da disputa apenas empresas que possuíssem filial ou matriz, e, consequentemente, autorização e licença para o exercício da atividade, em ambos os estados da Federação.
Porque, segundo o representante, para exercer a atividade de vigilância armada, uma empresa deve preencher uma série de requisitos, que consistem no cumprimento de diretrizes legais e orientações normativas originárias do Ministério da Justiça e do Departamento de Polícia Federal. Sendo que tal legislação dispõe que a autorização para funcionamento da empresa, bem como para fornecimento de licenças, são concedidas tendo como referência a unidade da Federação. De tal modo que uma empresa autorizada para exercer suas atividades de vigilância patrimonial armada no Piauí não poderia exercer tal atividade em outro estado, e vice-versa, a não ser que solicitasse a respectiva autorização de funcionamento. Entretanto, que tais procedimentos não eram simples, posto que demandavam tempo e dinheiro para, antes mesmo do início da vigência do contrato, implementar e manter a filial.
O representante trouxe outros argumentos em defesa de sua tese, tendo suscitado também a utilização inadequada, pelo edital, da Convenção Coletiva de Trabalho da categoria do exercício de 2020 como referência, quando já vigia a CCT/2021, e ao final requereu a atuação desta Corte com vistas à adoção de medida cautelar para suspender o pregão ou, se já realizado, para suspender os atos processuais subsequentes, até que se analisasse o mérito da matéria. Na hipótese de indeferimento da liminar suscitada, que o Tribunal solicitasse ao DNOCS a ata do pregão, a fim de confirmar a restrição na competitividade do certame e suspender de imediato a assinatura do contrato ou o início de sua execução. E, quanto ao mérito, que a representação fosse julgada procedente com o intuito de se determinar ao DNOCS que procedesse à divisão do objeto em, no mínimo, dois lotes, sob pena de contrariar os princípios da competitividade, da isonomia, da legalidade e da busca da proposta mais vantajosa, que regem as licitações.
Em instrução inicial (peças 17-18) , entendeu-se que a impropriedade associada à CCT não possuía relevância a ponto de justificar a adoção de medida cautelar pelo Tribunal, sendo suficiente indagar ao DNOCS, mediante diligência, sobre a razão de ter adotado a CCT 2020 do sindicato da categoria como referência do pregão, quando, pelo menos em tese, na época da publicação do edital, já estava vigente a CCT 2021.
No tocante ao parcelamento do objeto, por outro lado, os argumentos apresentados pelo representante, pelo menos em função das unidades da Federação abrangidas, foram considerados razoáveis. A se considerar as exigências estabelecidas pelas normas do Ministério da Justiça e do Departamento de Polícia Federal para o funcionamento das empresas de vigilância, no sentido de que são exigidas licenças para o exercício da atividade em cada estado da Federação, e de que a obtenção dessas licenças exige tempo e requer investimentos, não parecia aceitável juntar em um único lote do pregão os postos de trabalho referentes às unidades do DNOCS situadas no Piauí e no Maranhão.
Ademais, as justificativas apresentadas no ETP e pelo DNOCS/PI, em resposta a correspondência eletrônica do Tribunal, envolvendo os maiores custos incorridos pelas empresas para administrar um ou poucos postos de trabalho por região, a carência de pessoal, a falta de verbas para viabilizar os deslocamentos dos fiscais e as dificuldades de controle dos postos de trabalhos, inclusive quanto à tempestividade na resolução de problemas, caso a administração contratante tivesse que lidar com várias empresas e seus respectivos prepostos, não se mostraram suficientes para comprovar que o parcelamento do objeto do pregão era inviável e/ou que o não parcelamento era a melhor solução.
Sendo assim, tendo em consideração que o não parcelamento do objeto do PE 4/2021 detinha potencial de restringir a participação de possíveis interessados na licitação, com risco de interferir na competividade do certame e de causar prejuízo para a escolha da proposta mais vantajosa para a administração, entendeu-se que os argumentos do representante configuravam o pressuposto da plausibilidade jurídica. Entretanto, não tendo sido configurado o perigo da demora, em razão de que o pregão havia sido suspenso, e não havendo nos autos elementos suficientes para a conclusão acerca do perigo da demora reverso, dada a falta de informação sobre a abrangência e a vigência da contratação atual, que seriam essenciais para a eventual adoção de medida cautelar, concluiu-se pela necessidade de oitiva prévia do DNOCS.
Em seu despacho (peça 19) , o relator do feito, conquanto tenha manifestado opinião diversa quanto à configuração do perigo da demora reverso, anuiu com as proposições da Unidade Técnica.
Promovida a oitiva prévia quanto às alegações do representante e demais questões levantadas por esta Unidade Técnica (peças 20-21) , passa-se a analisar as respostas apresentadas, tópico a tópico, conforme transcrição/contextualização a seguir.
Após a expedição da comunicação em tela, veio aos autos nova petição do representante (peça 22) , agora para comunicar que a alteração promovida no edital, que havia dado causa à suspensão do pregão, havia se limitado à retificação da CCT, que foi atualizada para a do corrente exercício, porém sem que tenha sido alterado o ponto principal da representação, referindo-se ao agrupamento em lote único dos serviços de vigilância patrimonial armada a serem executados nos estados do Piauí e do Maranhão, e para reiterar a necessidade de adoção de medida cautelar pelo Tribunal. O pedido veio acompanhado de cópia de tentativa de impugnação ao edital apresentada pela empresa, da resposta da pregoeira e de cópia do edital do PE 8/2021, da Superintendência de Administração da Advocacia-Geral da União em Pernambuco, para contratação de serviços de vigilância armada nas unidades da AGU dos estados do Piauí e do Maranhão, como exemplo de certame em que o objeto havia sido dividido em grupos e em lotes, inclusive por unidades da Federação (peças 23-25) .

	C. Histórico de Comunicações

	Despacho do Relator
	Peça 19
	8/9/2021

	Ofícios Encaminhados pelo TCU

	Ao órgão
	Ofício 51480/2021-TCU/Seproc, de 8/9/2021 (peça 20) 

	D. Documentos Apresentados em Resposta à Oitiva

	Pela Unidade Jurisdicionada

	Ofício 776/2021/DG, da Diretoria Geral do DNOCS (peça 26) , encaminhando a manifestação da Coordenação Estadual do Piauí (CEST/PI) , consubstanciada nas seguintes peças:
Ofício 51.480/2021-TCU/Seproc (peça 27) ;
Decisão do relator proferida no processo de representação (peça 28) ;
Despacho por meio do qual a CEST/PI deu conhecimento à Procuradoria Jurídica e à Auditoria do DNOCS sobre o expediente do Tribunal, para análise e manifestação (peça 29) ;
E-mail da pregoeira do DNOCS em resposta a solicitação de informação do TCU (peça 30) ;
Informação da pregoeira de que o pregão havia sido suspenso (peça 31) ; e
Aviso de suspensão do pregão (peça 32) .

	E. Medida Cautelar - Avaliação dos Pressupostos

	Perigo da Demora

	Há decisão judicial ou administrativa, sem especificação de prazo, para suspender o andamento do processo licitatório ou a contratação?
	Sim

	O contrato decorrente do certame já foi assinado?
	Não

	Análise:

	Está afastado o pressuposto do perigo da demora em razão de que o pregão foi suspenso pela administração, em decorrência da intervenção do Tribunal e de que, até presentemente, não foi definida nova data para reabertura da sessão.

	Perigo da Demora Reverso

	O serviço/bem é essencial ao funcionamento das atividades da Unidade Jurisdicionada
	Sim

	A Unidade Jurisdicionada entidade está coberta contratualmente pelo serviço com razoável vigência (há a possibilidade de voltar a fase ou refazer o certame, a depender da consequência da concessão de cautelar no caso concreto) ou admite prorrogação excepcional?
	Sim

	Caso haja a possibilidade de manutenção do contrato com a atual prestadora dos serviços, as condições dessa contratação seriam melhores (menor preço e atendimento satisfatório) que o que se está em vias de contratar?
	Não há informação

	Análise:

	Na instrução inicial, deixou-se consignado, com informações do Estudo Técnico Preliminar, que a contratação objeto do pregão em andamento, com exceção dos postos de trabalho de Joselândia/MA, estava abrangida pelo Contrato 1/2016-CEST/PI/ADM/SRL, que estaria na iminência de terminar sua vigência. Naquela ocasião, mediante consulta ao Comprasnet, constatou-se que o contrato em comento fora celebrado em 2/5/2016 e já havia passado por quatro aditivos de prorrogação de prazo. O último aditivo registrado no sistema prorrogou a vigência do instrumento até 1º/5/2021.
Em tese, considerando que já se passaram sessenta meses, a contratação ainda admitiria uma prorrogação excepcional, por mais doze meses, com suporte no §4º do art. 57 da Lei 8.666/1993, porém tal medida não seria viável se extemporânea à vigência do instrumento contratual.
Diante da falta de informação sobre a manutenção da vigência do Contrato 1/2016 após o término de sessenta meses, não havia como concluir acerca da presença do pressuposto do perigo da demora reverso. Por esse motivo que se acrescentou à oitiva prévia solicitação para que o DNOCS informasse acerca da existência, ou não, de eventual prorrogação excepcional do instrumento, e, não tendo havido, sobre a forma de prestação dos serviços após 1º/5/2021.
Em que pese a ausência de resposta à oitiva prévia do Tribunal, presentemente foi possível constatar, com auxílio da pregoeira do DNOCS/PI, que o Contrato 1/2016 foi prorrogado por mais doze meses, de 2/5/2021 até 1º/5/2022, ou até a conclusão da contratação objeto do pregão em andamento, conforme comprova o extrato do instrumento publicado no Diário Oficial da União (peça 36) .
Sendo assim, resta afastado o pressuposto do perigo da demora reverso.

	Plausibilidade Jurídica

	A Unidade Jurisdicionada está sujeita aos normativos supostamente infringidos?
	Sim

	Há plausibilidade nas alegações do representante ou nas verificações realizadas pela Unidade Técnica?
	Sim

	Há indício de sobrepreço ou superfaturamento?
	Não

	Há grave risco de lesão ao erário, inexecução ou execução insatisfatória do objeto?
	Não

	Análise quanto à plausibilidade jurídica e quanto à necessidade de adoção de medida cautelar:

	Item a: não parcelamento do objeto do pregão em lotes distintos, especialmente quanto à separação dos itens por unidades da Federação, e adoção do critério de julgamento por preço global, contrariando o §1º do art. 23 da Lei 8.666/1993 e a Súmula de Jurisprudência 247 do Tribunal de Contas da União;
Manifestação da Unidade Jurisdicionada sobre os indícios de irregularidades (peças 26 e 27) :
	a) por intermédio do Ofício 776/2021/DG (peça 26) , o Diretor Geral do DNOCS informou estar encaminhando, em resposta à oitiva prévia do Tribunal, a manifestação da Coordenadoria Estadual do DNOCS no Piauí, consubstanciada numa relação de documentos;
	b) a documentação em comento se constitui do Ofício 51.480/2021-TCU/Seproc (peça 27) ; da Decisão do relator proferida no processo de representação (peça 28) ; de um Despacho por meio do qual a CEST/PI deu conhecimento à Procuradoria Jurídica e à Auditoria do DNOCS sobre o expediente do Tribunal, "para análise e manifestação" (peça 29) ; de um e-mail da pregoeira do DNOCS encaminhado em resposta a uma solicitação de informação formulada por esta unidade técnica para subsidiar a instrução inicial (peça 30) ; de uma informação da pregoeira de que o pregão havia sido novamente suspenso (peça 31) ; e do aviso mais recente de suspensão do pregão (peça 32) .
Análise:
A documentação ora acostada aos autos não atende às questões suscitadas na oitiva prévia desta Corte. E isso se aplica aos demais itens do expediente do Tribunal. De novidade, apenas a informação de que o pregão fora suspenso mais uma vez, desta feita em razão da atuação do TCU por intermédio da presente representação. Os demais documentos já constituíam peças dos autos, não havendo razão para terem sido novamente trazidos ao processo.
Ao que parece, a par do teor do despacho da CEST/PI que encaminhou o procedimento instaurado internamente para a Procuradoria e para a Auditoria do órgão (peça 29) , onde diz: "segue o presente processo para conhecimento, análise e manifestação do ofício enviado pelo TCU a esta Coordenação", o DNOCS encaminhou uma resposta desprovida de conteúdo ao Tribunal, posto que desacompanhada das referidas análises e manifestações das unidades acionadas para tal.
Na falta de respostas sobre as questões suscitadas, inclusive quanto à designação de interlocutor para tratar da matéria com o Tribunal, ultimou-se tentativa de comunicação por e-mail com a pregoeira do DNOCS (peça 37) , com quem já se havia estabelecido contato inicial. Em resposta, a pregoeira encaminhou cópia do extrato do 6º termo aditivo ao Contrato 1/2016 e esclareceu, por telefone, que o pregão havia sido suspenso justamente para retificação do edital quanto à divisão do objeto em lotes e/ou itens distintos, tendo em vista as diversas impugnações recebidas nesse sentido, vindo assim a atender aos questionamentos suscitados na presente representação.
Diante da ausência de informação objetiva do DNOCS/PI em resposta à oitiva prévia do Tribunal, a não ser alguns esclarecimentos do ETP e da própria pregoeira do órgão, porém já refutados na instrução inicial, e tendo em vista os prazos exíguos para instrução de processos em que se examina pedido de medida cautelar, de se presumir que a administração não possui, de fato, argumentos aptos para justificar o não parcelamento do objeto do pregão.
Sendo assim, considerando que o não parcelamento do objeto do PE 4/2021, do DNOCS/PI, mormente quanto à não distinção de itens e/ou lotes de acordo com a Unidade da Federação em que serão prestados serviços, detém potencial de restringir a participação de possíveis interessados no certame, com risco de interferir na competividade e de causar prejuízo para a escolha da proposta mais vantajosa para a administração, entende-se que os argumentos do representante configuram o pressuposto da plausibilidade jurídica.
Item b: informe acerca da existência, ou não, de eventual prorrogação excepcional do Contrato 1/2016-CEST/PI/ADM/SRL, e, não tendo havido tal dilação do prazo de vigência, esclareça se vêm sendo prestados, e sob qual forma, os serviços de vigilância abrangidos pelo instrumento após 1º/5/2021.
Contextualização:
Conforme informações do ETP, já se sabia que a contratação objeto do PE 4/2021, com exceção dos postos de trabalho situados em Joselândia/MA, estava abrangida pelo Contrato 1/2016-CEST/PI/ADM/SRL, cuja vigência estaria na iminência de se encerrar. De acordo com consulta realizada no Comprasnet, o contrato em comento fora celebrado em 2/5/2016 e já passara por quatro aditivos de prorrogação de prazo. O último aditivo registrado no sistema prorrogou a vigência do instrumento até 1º/5/2021. Em tese, considerando que já havia se passado sessenta meses (inciso II do art. 57 da Lei 8.666/1993) , a contratação ainda admitiria uma prorrogação excepcional, por mais doze meses, com suporte no §4º do art. 57 da Lei 8.666/1993, porém tal medida não seria viável se extemporânea à vigência do instrumento contratual.
A informação acerca da manutenção, após 1º/5/2021, da vigência do referido contrato tinha por objetivo colher subsídios para melhor avaliação do pressuposto do perigo da demora reverso, necessário para balizar a decisão sobre o cabimento de medida cautelar para suspender a licitação.
Manifestação da Unidade Jurisdicionada:
	a) não se manifestou.
Análise:
A ausência de resposta à oitiva prévia do Tribunal, quanto a esse ponto, foi suprida pela pregoeira do DNOCS/PI, que, por telefone, informou que o contrato havia sido prorrogado por mais doze meses e encaminhou cópia da publicação do extrato do 6º termo aditivo no Diário Oficial da União (peça 37) .
Registre-se que o sistema Comprasnet, novamente consultado quanto a esse aspecto, não traz qualquer registro de aditivação do contrato em comento após o 5º TA, que prorrogou a vigência do instrumento até 1º/5/2021.
Item c: informe a razão de ter adotado a CCT 2020 do sindicato da categoria como referência do PE 4/2021/CEST/PI, quando, pelo menos em tese, na época da publicação do edital, já estava vigente a CCT 2021.
Fundamento legal ou jurisprudencial: a jurisprudência do Tribunal já se posicionou no sentido de que, a despeito da possibilidade de repactuação do contrato, o fato de o orçamento estimativo da licitação não considerar os salários definidos em convenção coletiva mais recente viola o art. 9º, §2º, do Decreto 5.450/2005 [atualmente, art. 3º, XI, alínea 'a', item 1, do Decreto 10.024/2019], uma vez que o orçamento estimativo deve refletir os preços de mercado no momento da publicação do edital (Acórdão 2443/2017-TCU-Plenário, Relator Ministro Aroldo Cedraz) .
Manifestação da Unidade Jurisdicionada:
	a) não se manifestou.
Análise:
Nesse ponto, a ausência de informação do DNOCS foi suprida pelo representante, que, em petição adicional, informou que o edital do pregão havia sido alterado tão somente para retificar a CCT utilizada como referência, tendo sido substituída a de 2020 pela 2021, porém sem que as modificações tenham atingido a questão principal da representação, qual seja a não divisão do objeto em itens distintos, pelo menos em relação às Unidades da Federação abrangidas pelos serviços: Piauí e Maranhão.
Sendo assim, conquanto configurado o pressuposto da plausibilidade jurídica e afastado o pressuposto do perigo da demora reverso, uma vez ausente o pressuposto do perigo da demora, em razão da suspensão do pregão pela administração, não se detêm os elementos necessários para a concessão de medida cautelar, motivo pelo qual se propõe o indeferimento do pedido formulado pelo representante.
No caso em exame, ainda que a informação não tenha sido fornecida oficialmente pelo DNOCS/PI, em atendimento à oitiva prévia do Tribunal, sabendo que o PE 4/2021 foi suspenso mais recentemente justamente para retificação do edital com vistas à repartição do objeto em lotes e/ou itens distintos, a fim de possibilitar a participação de maior número de possíveis interessados na licitação, entende-se que os elementos dos autos permitem, desde já, a avaliação quanto ao mérito da presente representação, como procedente.
Será proposta, portanto, determinação ao DNOCS/PI para que, resolvendo dar continuidade ao certame, promova o parcelamento do objeto do pregão, com vistas ao melhor aproveitamento dos recursos disponíveis no mercado e à ampliação da competitividade, de tal modo que os serviços de vigilância sejam divididos em tantas parcelas quantas se comprovarem técnica e economicamente viáveis, ou, na impossibilidade técnica e econômica de fazê-lo, apresente justificativas fundamentadas nos autos do procedimento licitatório.
Tal medida, nessa fase processual e sem proposta de ouvir a unidade jurisdicionada no contexto da construção participativa de deliberações, prevista no artigo 14 da Resolução-TCU 315/2020, está em consonância com as orientações emanadas do Memorando-Circular 12/2021-Segecex, adotado em cumprimento à determinação do item 9.6 do Acórdão 8929/2021-TCU-Segunda Câmara (relator o Ministro Raimundo Carreiro) , dadas as possíveis implicações negativas da dilação do prazo para apreciação do mérito da matéria pelo Tribunal, sobretudo nesses processos em que se examina representação com pedido de medida cautelar.

	F. Impacto dos Encaminhamentos Propostos

	Haverá impacto relevante na Unidade Jurisdicionada e/ou na sociedade, decorrente dos encaminhamentos propostos?
	Não

	Análise:
A determinação para retificação do edital, no caso de o DNOCS/PI resolver continuar com o certame, não acarretará impactos relevantes para a unidade jurisdicionada, posto que há contrato em vigor até o final de abril de 2022 e a administração já havia suspendido o pregão justamente para retificar o edital nesse ponto objeto da determinação.

	G. Pedido de Ingresso aos Autos, de Informações/Vistas/Cópias, e de Sustentação Oral

	Há pedido de ingresso aos autos?
	Não

	Há pedido de informações/vistas/cópia do processo?
	Não

	Há pedido de sustentação oral?
	Não

	H. Processos Conexos e Apensos

	Há processos conexos noticiando possíveis irregularidades na contratação ora em análise?
	Não

	Há processos apensos?
	Não

	I. Proposta de Encaminhamento

	Em virtude do exposto, propõe-se:
32.1.	conhecer da representação, satisfeitos os requisitos de admissibilidade constantes no art. 113, § 1º, da Lei 8.666/1993, c/c os arts. 235 e 237, VII, do Regimento Interno deste Tribunal, e no art. 103, § 1º, da Resolução - TCU 259/2014;
32.2	no mérito, com fundamento no art. 276, § 6º, do Regimento Interno deste Tribunal, considerar a presente representação procedente;
32.3.	indeferir o pedido de concessão de medida cautelar formulado pelo representante; e
32.4.	determinar à Coordenadoria Estadual do DNOCS no Estado do Piauí (CEST/PI) , com fundamento no art. 4º, inciso I da Resolução - TCU 315/2020, que, no prazo de quinze dias , adote providências quanto ao item abaixo, e informe ao TCU os encaminhamentos realizados:
	a) resolvendo dar continuidade ao certame, promova o parcelamento do objeto do Pregão Eletrônico 4/2021, com vistas ao melhor aproveitamento dos recursos disponíveis no mercado e à ampliação da competitividade, de tal modo que os serviços de vigilância sejam divididos em tantas parcelas quantas se comprovarem técnica e economicamente viáveis, ou, na impossibilidade técnica e econômica de fazê-lo, apresente justificativas fundamentadas nos autos do procedimento licitatório, de acordo com o que prescreve o §1º do art. 23 da Lei 8.666/1993 e a Súmula 247 de jurisprudência do TCU.
32.5	informar à Coordenadoria Estadual do DNOCS no Estado do Piauí (CEST/PI) e ao representante do acórdão que vier a ser proferido, destacando que o relatório e o voto que fundamentam a deliberação ora encaminhada podem ser acessados por meio do endereço eletrônico www.tcu.gov.br/acordaos; e
32.6	arquivar os presentes autos, nos termos do art. 169, III, do Regimento Interno/TCU, sem prejuízo de que a Selog monitore a determinação supra.

4.	É o Relatório.

Carlos Eugenio Escorcio Dias (6671/OAB-PI) e Maria Paula Pereira Martins (19277/OAB-PI), representando Havaí Vigilancia e Segurança Ltda.

Não atuou.

REPRESENTAÇÃO COM PEDIDO DE MEDIDA CAUTELAR.CONTRATAÇÃO DE VIGILÂNCIA ARMADA EM INSTALAÇÕES LOCALIZADAS NOS ESTADOS DE PIAUÍ E MARANHÃO. AUSÊNCIA DE PARCELAMENTO DO OBJETO. CIÊNCIA. ARQUIVAMENTO.

REPRESENTAÇÃO (REPR)

Secretaria de Controle Externo de Aquisições Logísticas (Selog).

Relato o presente processo em razão de sorteio realizado nos termos do art. 18-B da Resolução-TCU 175/2005 (peça 8) .	
2.	Conforme assentado no relatório precedente, trata-se de representação, com pedido de medida cautelar, formulada pela empresa Havaí Vigilância e Segurança, em razão de supostas irregularidades no Pregão Eletrônico 4/2021/CEST/PI, promovido pela Coordenadoria Estadual do DNOCS no Piauí, tendo por objeto a contratação de serviço de vigilância armada em instalações localizadas nos Estados do Piauí e do Maranhão.
3.	Por meio do Despacho inserido à peça 19, conheci da representação e determinei a realização de oitiva prévia da Coordenadoria Estadual do DNOCS no Piauí, para que se pronunciasse acerca dos seguintes tópicos elencados pela unidade técnica, após instrução inicial da documentação apresentada ao TCU (peças 17 e 18) :
a) não parcelamento do objeto do pregão em lotes distintos, especialmente quanto à separação dos itens por unidades da Federação, e adoção do critério de julgamento por preço global, contrariando o §1º do art. 23 da Lei 8.666/1993 e a Súmula de Jurisprudência 247 do Tribunal de Contas da União; 
b) existência, ou não, de eventual prorrogação excepcional do Contrato 1/2016- CEST/PI/ADM/SRL, e, não tendo havido tal dilação do prazo de vigência, a prestação sob qual forma dos serviços de vigilância abrangidos pelo instrumento após 1º/5/2021; e
c) razão da adoção da CCT 2020 do sindicato da categoria como referência do PE 4/2021/CEST/PI, quando, pelo menos em tese, na época da publicação do edital, já estava vigente a CCT 2021.
4.	O Departamento Nacional de Obras Contra a Seca manifestou-se por meio da documentação juntada às peças 26 a 32. O material foi analisado pela Selog, que produziu a instrução colacionada à peça 38, endossada pelo corpo diretivo da unidade técnica (peças 39 e 40) .
5.	Após exame técnico da matéria, considerando ainda novos elementos juntados aos autos pela representante (peças 22 a 25) , a Selog, mediante pareceres uniformes (peças 38 a 40) , propôs conhecer da representação, considerá-la procedente, indeferir o pedido de cautelar e expedir a seguinte determinação à unidade jurisdicionada:
resolvendo dar continuidade ao certame, promova o parcelamento do objeto do Pregão Eletrônico 4/2021, com vistas ao melhor aproveitamento dos recursos disponíveis no mercado e à ampliação da competitividade, de tal modo que os serviços de vigilância sejam divididos em tantas parcelas quantas se comprovarem técnica e economicamente viáveis, ou, na impossibilidade técnica e econômica de fazê-lo, apresente justificativas fundamentadas nos autos do procedimento licitatório, de acordo com o que prescreve o §1º do art. 23 da Lei 8.666/1993 e a Súmula 247 de jurisprudência do TCU.
6.	Extemporaneamente, após o pronunciamento da área técnica, o DNOCS apresentou documentação complementar ao TCU, incluída nas peças 41 a 48 dos presentes autos.
7.	Acolho, com ajustes pontuais, as propostas da Secretaria de Controle Externo.
8.	A representação há de ser conhecida pois satisfeitos os requisitos de admissibilidade constantes no art. 113, § 1º, da Lei 8.666/1993, c/c o art. 237, inciso VII e parágrafo único, do Regimento Interno/TCU, e no art. 103, § 1º, da Resolução - TCU 259/2014.
9.	Quanto ao mérito da representação, verifico que, de fato, há indicativos de que procedem parcialmente as alegações trazidas pela representante. Refiro-me às suspensões do certame que foram realizadas por iniciativa do próprio DNOCS para reanálise do edital e introdução de ajustes (peça 34) , particularmente nos pontos que foram objeto de impugnações por parte dos licitantes.
10.	Em relação à prorrogação do Contrato 1/2016-CEST/PI/ADM/SRL, a unidade técnica constatou a sua publicação no DOU em 30/4/2021, na qual se verifica que há previsão para extensão do Termo Aditivo até 2/5/2022 ou até a conclusão de nova contratação (peça 36) . Portanto, não subsiste irregularidade nesse ponto.
11.	No que tange ao cumprimento das Convenções Coletivas de Trabalho atualizadas, constato que na última versão do Edital (peça 25, p. 10-11) , já são mencionadas as Convenções 2021/2021 (Piauí) e 2020/2022 (Maranhão) , razão pela qual entendo sanada a questão.
12.	Por fim, no que se refere à alegada ausência de fracionamento do objeto, é imperioso registrar que não há obrigatoriedade de o administrador público promover contratações distintas, em função da unidade da federação em que se dará a prestação do serviço.
13.	 Ressalto que o postulado que veda a restrição da competitividade do certame (art. 3º, inciso I da Lei 8.666/1993) não é um fim em si mesmo, devendo ser observado igualmente o princípio constitucional da eficiência administrativa (art. 37, caput da CF/1988) , bem como o ganho de escala nas contratações consolidadas (art. 23, § 1º, in fine) .
14.	Portanto, é cabível a modelagem para contratação de uma só pessoa jurídica para atuar em dois (ou mais) estados da federação, mormente em casos em que as localidades de prestação dos serviços são fronteiriças, desde que as exigências de habilitação na licitação não se afigurem deveras restritivas. Contudo, impõe-se ao gestor a demonstração de que tais premissas não limitam indevidamente a competitividade do certame, bem como promovem ganhos para a Administração Pública.
15.	Nesse sentido, considerando que a contratação em tela encontra-se suspensa, julgo mais adequado substituir a proposta de determinação da Selog por dar ciência ao DNOCS dos pontos a serem observados, de forma a reorientar a atuação administrativa do órgão e evitar a consumação de irregularidades, nos termos do art. 9º da Resolução-TCU 315/2020.
16.	Por fim, quanto ao pedido de cautelar, o pleito perdeu o objeto na medida em que o mérito da representação é neste momento apreciado.
17.	Ante o exposto, acolho a instrução da unidade técnica, cujos fundamentos integram as presentes razões de decidir, e VOTO no sentido de que seja adotado o Acórdão que ora submeto a este Plenário.
TCU, Sala das Sessões, em 20 de outubro de 2021.
RAIMUNDO CARREIRO 
Relator